【裁判字號】    90,聲再,294
【裁判日期】    901030
【裁判案由】    聲請再審
【裁判全文】
臺灣高等法院刑事裁定                              九十年度聲再字第二九四號
    再審聲請人
    即受判決人  甲○○
右列聲請人因懲治盜匪條例案件，對於最高法院九十年度台抗字第一二五號，中華民
國九十年四月十二日確定裁定及本院八十九年度上訴字第一六八三號，中華民國八十
九年十二月二十一日確定判決（臺灣桃園地方法院八十九年度訴字第一八一號、臺灣
桃園地方法院檢察署八十九年度偵字第三三七號），聲請再審，本院裁定如左：
    主  文
再審之聲請駁回。
    理  由
一、本件聲請意旨略以：聲請人不服本院八十九年度上訴字第一八三號確定判決，因
    發現下列確實之新證據，爰依刑事訴訟法第四百二十條第二款規定：「原判決所
    憑之證言、鑑定或通譯已證明其為虛偽者」、第六款規定：「因發現確實之新證
    據，足認受有罪判決之人應受無罪、免訴或輕於原判決所認之罪名判決者」，聲
    請再審，理由如下(一)被害人陳雅清八十八年十二月三十日警訊筆錄證稱：「（你
    被甲○○所搶皮包內有何物品？）有我本人汽、機車駕照、健保卡、現金一百五
    十元」依上述被害人陳述，其現金只有一百五十元，在其無金融卡、信用卡且又
    於凌晨二點三十五分之深夜，又無友人同行及與該賓館工作人員不相認識，又非
    住於該賓館。其所言當晚係要投宿賓館休息，依時下一般消費者之心態，投宿賓
    館休息一百五十元是不足以消費的，此點被害人之證詞已屬不實，有待重新調查
    證據之必要。(二)依證人鄭鍾玲於八十八年十二月三十日警訊筆錄證稱：「（你是
    於何時何地？如何發現搶案？）我是於.. 賓館監視器螢幕上發現位於中壢市..
    一樓電梯口有一名男子在搶一名女子皮包.. 」、「（你當時發現之情形如何？
    ）我當時發現一名男子持著刀子抵住一名小姐後面，押她到電梯口轉角處．．．
    搶他東西．．．」及「（搶匪搶被害人何物？）我不知道」。然據聲請人家屬所
    調查結果顯示，該大樓之監視器係裝置於電梯內，也就是說電梯門打開後，櫃檯
    監視器螢幕才能看到電梯外景物，依此推斷，證人鄭鍾玲是無法看到電梯旁所發
    生的事情，證人之證詞顯有不實，反覆虛偽陳述。且依刑事訴訟法第一百六十條
    規定：「證人之個人意見或推測之詞，不得作為證據」，此點事實審未詳就證詞
    之可信度，遽採為判決之理由，於法不符。(三)被害人陳雅清於八十九年一月十二
    日檢訊筆錄證稱：「（除了搶皮包外是否另搶他物？）他拉起我袖子，我右手腕
    上黃金手鍊硬扯拿走」，又證人邱雅禮於八十九年三月十四日庭訊筆錄證稱：「
    （是否任職賓館？）是，經理．．．那小姐發抖在拔手鍊，我喝令一聲，被告拿
    刀砍過來，我也拿球桿防制．．．」以上被害人、證人之證詞相互矛盾，如依證
    人丘雁禮所述，伊當時大喝一聲，被害人且尚在拔手鍊，而被告即回頭與對峙，
    以當時情況被告顯然尚未取得被害人手上之手鍊，顯然聲請人所犯之罪乃未遂而
    非既遂，而高院判決書卻以此為判決之依據，似嫌草率，於法不合。(四)又該判決
    於理由中認定，案發前簡員雖有喝酒之情形，但喝酒的量與平時並無差異，故並
    未達到精神耗弱或精神喪失之程度，此有國立台灣大學附設醫院八十九年十一月
    二十四日（八九）校附醫精字第二七三八二號函可稽，是被告甲○○前持無意識
    之辯稱明顯不實，委屬卸責之詞，不足採信。然被告於八十六年十二月二十一日
    至八十八年十月三日均在台北新店軍人監獄服刑，期間聲請人身體對酒精的負荷
    量早已削減殆盡，且聲請人當日並以酒服用八十八年十二月二十八日國軍八０四
    醫院所開立之安眠藥，依一般醫學用藥常識認定，安眠藥如以酒服用，將會加速
    藥性的作用及延長藥性的時效性。此點足以證明聲請人於案發當時確有意識模糊
    、精神耗弱之情況。顯然審判官所持之判決理由與事實之證據不符，相互矛盾，
    故不得作為判決之依據。(五)被害人陳雅清於八十九年一月十二日檢訊筆錄證稱：
    「（被搶時有無他人在場？）沒有．．．」及證人丘雅禮於八十九年一月十五日
    證稱：「（你自監視器看到該搶案之情形？）．．．我下樓時就看到歹徒持刀押
    在被害人胸口．．．」，以上被害人與證人之證詞顯然互異，何以被害人自己證
    稱被搶時無其他人在場，但證人丘雅禮卻又說有看到被告行搶，此項證據顯示必
    有一方偽證，而事實審法官未詳查證人與被害人之間的證詞是否瑕疵，卻以自由
    心證斷然作為判決之依據，實對聲請人有先入為主之主觀意識判決於法並無不合
    。(六)證人丘雅禮於八十九年一月十五日警訊筆錄及八十九年三月十四日庭訊筆錄
    中均明確證述係其先打一一０報警，然依證人鄭鍾玲於八十八年十二月三十日警
    訊筆錄證稱：「我就打電話報警」，以上疑點再於二人係任職同一賓館，且是鄭
    鍾玲先發現案情後呼叫丘雅禮至櫃檯共同監看監視器螢幕，但何以二人於，同一
    時間使用同一支電話打一一０報警，此點有違常理。再者，被害人陳雅清於八十
    九年一月十二日檢訊筆錄證稱：「（為何知道被搶？）因監視器看到，所以警方
    才來」，依經驗推斷，被害人於一樓之電梯旁被行搶，又何以能確切得知位於六
    樓之賓館設有監視器，顯然被害人與他證人有串證之虞，此點法官未詳加查證，
    又以二位證人，報警時機作為判決之依據時有未洽。(七)證人丘雅禮於八十八年十
    二月三十日凌晨二時三十五分協助警方逮捕搶嫌，當屬該案之重要目擊證人，然
    何以隨同警方至警局未製作筆錄，而係案發後相隔十六日即八十九年一月十五日
    才至警察局製作筆錄，此點已違警檢方辦案之程序正義原則，其證人丘雁禮之筆
    錄能否作為判決之依據，顯然事實審法官未究明事理，於法不合。(八)聲請人於八
    十九年六月一庭訊：「請把大樓監視錄影帶拿來播放，看我是否有搶的情形」，
    惟依常理推斷，聲請人在當時如有行搶必然一切行為攝於該大樓之監視錄影帶中
    ，且聲請人當時情況如何？及證人、被害人之證詞是否毫無瑕疵，均能在該錄影
    帶中呈現，然高院審判官卻以警訊筆錄之錄影帶濫竽充數，代替案發現場之錄影
    帶作為判決之依據，其審判態度顯有輕忽，置聲請人應有之權益不顧，實有不公
    云云。
二、按聲請再審之客體，限於實體之確定判決，倘屬程序上之判決，因不具實體上之
    確定力，縱經判決確定，仍不得作為聲請再審之客體。而得否作為聲請再審之客
    體，又屬首應調查、審認之事項，必也於聲請再審之確定判決，得作為聲請再審
    之條件下，始可進而為其他程序及實體上審查（最高法院八十九年台抗字第一八
    三號裁定意旨參照）。查本件聲請人甲○○因懲治盜匪條例案件對於最高法院九
    十年度台抗字第一二五號確定裁定、本院八十九年度上訴字一六八三號確定判決
    提起再審，然上開九十年度台抗字第一二五號裁定係以聲請人之上訴顯與法定上
    訴第三審之形式要件不符，違背法律上之程式為由，而從程序上予以駁回上訴，
    有該判決在卷可稽。是其既屬程序上之判決，而非實體上之確定判決，依前揭說
    明，自不得作為聲請再審之客體。綜上所述，聲請人聲請再審之程序，顯屬違背
    規定，應予駁回。
三、縱認原聲請再審意旨，另針對本院八十九年度上訴字第一六八三實體判決為之，
    惟查：
  (一)按刑事訴訟法第四百二十條第一項第二款所謂原判決所憑之證言已證明其為虛偽
    者，除已經確定判決證明為虛偽者外，必須有相當證據足以證明其為虛偽始屬相
    符，本件並無相當證據證明原判決所憑之證人鄭鍾玲、丘雅禮之證言已證明其為
    虛偽。且據再審理由(三)受判決人亦可能於證人邱雅禮大喝一聲時，已隨手將手鍊
    拔走，尚難以此即據認被害人及證人證詞相互矛盾；又再審理由中(五)被害人陳雅
    清於被搶時並不知證人邱雅禮等人自監視器中看到其被搶過程，足以稱被搶時並
    無他人在場，與證人邱雅禮間之證詞亦無矛盾。顯不符上開規定之要件。
  (二)按刑事訴訟法第四百二十條第一項第六款所謂「發現確實之新證據」，係指該證
    據於事實審法院判決前業已存在，為法院、當事人所不知，不及調查斟酌，至其
    後始行發見者而言（最高法院二十八年抗字第八號判例意旨參照）。且就證據本
    身形式觀察，固不以絕對不須經過調查程序為條件，但必須顯然可認為足以動搖
    原有罪確定判決，而為受判決人無罪、免訴、免刑或輕於原判決所認罪名之判決
    者為限。換言之，該「新證據」除須可認為確實具有足以動搖原確定判決，而對
    受判決人為更有利判決之「確實性」外，尚須具備該證據係在事實審法院於判決
    前已存在，因未經發見，不及調查斟酌，或審判時未經注意，至其後始行發見之
    「新規性」特質，二者均屬不可或缺，倘若未兼備上開學理上所謂「確實性」與
    「新規性」之二種為聲請再審新證據之特性，即不能據為聲請再審之原因。再審
    理由(六)部分，依據常理，被害人於警訊時得知係由證人邱雅禮等報案查獲，而案
    發當時並未見證人邱雅禮等在場，自係故於檢察官偵訊時，問：「警方如何知道
    被搶？」，其答稱：「因監視器看到，所以警方才來」，與事理並無相違，亦難
    認此即認被害人與證人有串證。再審理由(一)、(二)、(四)、(七)部分，係再審聲請人，
    憑其個人主觀意見，對於原確定判決認定事實之爭執。且其中再審理由(四)，原判
    決已於判決理由第三項詳述其認定受判決人行為時並未達精神耗弱及心神喪失程
    度之理由。再審理由(八)部分，聲請人所謂發現確實之新證據為大樓監視器錄影帶
    ，然證據之憑信力如何，法院依其調查之結果，本自由心證之原則而為斟酌取捨
    ，此乃屬於法院之職權，聲請人無非係就本院依職權所為證據之取捨及調查方法
    予以指摘，實非屬適法之再審理由。況據該蓮園旅館張小姐稱，該旅館僅有監視
    器，並未錄影，故無錄影帶等情，亦有本院公務電話紀錄在卷可稽。綜上所述聲
    請人所謂發現確實之新證據，核與刑事訴訟法第四百二十條第一項第六款所謂「
    發現確實之新證據」之要件不符。
四、綜上所陳，聲請人所述各節，有不符合刑事訴訟法第四百二十條第一項第二款之
    規定，有非屬刑事訴訟法第四百二十條第一項第六款聲請再審之事由，所為再審
    聲請，為無理由，難認符合再審聲請之規定，應由本院裁定予以駁回。
據上論斷，應依刑事訴訟法第四百三十四條第一項，裁定如主文。
中      華      民      國          九十    年      十    月      三十  日
                        台灣高等法院刑事第六庭
                            審判長法  官  陳  春  秋
                                  法  官  王  麗  莉
                                  法  官  徐  培  元
右正本證明與原本無異。
如不服本裁定應於收受送達後五日內向本院提出抗告書狀。
                                  書記官  秦  仲  芳
中      華      民      國      九十    年    十一      月      一      日


司法院資訊處製作；財團法人民間司法改革基金會備份。
